【裁判字號】    98,簡上,76
【裁判日期】    980609
【裁判案由】    清償票款
【裁判全文】
臺灣高雄地方法院民事判決              98年度簡上字第76號
上  訴  人  甲○○
                      號
訴訟代理人  丙○○
被上訴人    乙○○
上列當事人間請求清償票款事件，上訴人對於民國97年10月30日
本院鳳山簡易庭97年度鳳簡字第1802號第一審判決提起上訴，本
院於民國98年5月21日言詞辯論終結，判決如下：
    主  文
上訴駁回。
第二審訴訟費用由上訴人負擔。
    事實及理由：
一、本件上訴人經合法通知，未於言詞辯論期日到場，核無民事
    訴訟法第386 條所列各款情形，爰依被上訴人之聲請，由其
    一造辯論而為判決。
二、按當事人不得提出新攻擊或防禦方法。但有下列情形之一者
    ，不在此限：一因第一審法院違背法令致未能提出者。二事
    實發生於第一審法院言詞辯論終結後者。三對於在第一審已
    提出之攻擊或防禦方法為補充者。四事實於法院已顯著或為
    其職務上所已知或應依職權調查證據者。五其他非可歸責於
    當事人之事由，致未能於第一審提出者。六如不許其提出顯
    失公平者，民事訴訟法第447 條第1 項定有明文。又我國民
    法採抗辯權發生主義，時效期間經過後不僅債權及物權本身
    不消滅，請求權亦不歸於消滅，僅賦予債務人拒絕給付的抗
    辯權而已。此種抗辯權在性質上為滅卻性抗辯權（永久性抗
    辯權），由債務人的抗辯，使請求權永不發生作用。另時效
    完成後，債務人是否援用拒絕給付抗辯權，是否享受時效完
    成的利益，或願意拋棄既得利益，則與公益無直接關係，法
    律宜尊重當事人意思而不應強制其享受利益，單純不行使抗
    辯權不得解釋為拋棄時效利益。債務人原則上得自由決定於
    何時提出時效之抗辯。當事人於一審雖未主張時效抗辯，惟
    單純不行使消滅時效抗辯權並不代表拋棄時效利益；且如不
    許當事人於上訴審為消滅時效抗辯，對當事人之攻擊及防禦
    有顯失公平之處，從而，當事人於一審雖未主張消滅時效之
    抗辯，自仍應許其於上訴法院提出此項新攻擊或防禦方法。
    本件上訴人於一審雖未主張時效抗辯，上訴後嗣於本院以時
    效抗辯為其攻擊防禦方法，然依前述說明，如不許上訴人提
    出此項新攻擊防禦方法，對上訴人有顯失公平之處。本件上
    訴人於本院提出時效抗辯之攻擊防禦方法，應予准許。被上
    訴人主張上訴人不得於本院提出時效抗辯之攻擊防禦方法云
    云，尚無足採。
三、被上訴人起訴主張：訴外人黃美黛執有上訴人所簽發如附表
    所示之支票2 紙（下稱系爭支票），黃美黛屆期提示均未獲
    兌現，乃於民國97年10月間將系爭支票轉讓予被上訴人，被
    上訴人為系爭支票之執票人，爰依票據之法律關係提起本訴
    ，並於原審聲明：上訴人應給付被上訴人40萬元，其中25萬
    元自96年6 月11日起、其中15萬元自96年9 月28日起均至清
    償日止，按年息百分之6 計算利息。
四、上訴人未於言詞辯論期日到庭，惟於原審及本院準備程序中
    以：訴外人即上訴人母親丙○○經上訴人授權簽發系爭支票
    及其他支票共5 紙，向黃美黛借得100 萬元，陸續還款而取
    回3 張支票，僅剩系爭支票2 張尚未清償，因丙○○現無工
    作而要求債權人暫緩還款而未獲同意。系爭支票之票據請求
    權已罹於時效，上訴人自得拒絕清償等語為辯。並於原審聲
    明：原告之訴駁回。
五、原審審理結果，判決被上訴人全部勝訴。上訴人不服，提起
    上訴，並於本院以：被上訴人之票據請求權已罹於時效等語
    ，聲明：(一)原判決廢棄。(二)上開廢棄部分，被上訴人第一審
    之訴駁回。被上訴人則聲明：上訴駁回。
六、兩造不爭執事項：
  (一)系爭支票分別於96年6月11日、9月28日提示均未獲付款。
  (二)上訴人母親丙○○經上訴人授權簽發系爭支票及其他支票共
    5 紙，向黃美黛借得100 萬元，陸續還款而取回3 張支票，
    僅剩系爭支票2 張之債務尚未清償。
  (三)被上訴人於97年10月間自黃美黛受讓系爭支票。
七、爭執事項：
  (一)被上訴人請求系爭支票之票款有無理由？
  (二)上訴人以系爭支票之時效完成為由拒絕給付有無理由？
八、得心證理由：
  (一)被上訴人請求系爭支票之票款有無理由？
    1.按稱支票者，謂發票人簽發一定之金額，委託金融業者於
      見票時，無條件支付與受款人或執票人之票據；支票人向
      支票債務人行使追索權時，得請求自為付款提示日起之利
      息，如無約定利率者，依年利6 釐計算，票據法第4 條第
      1 項、第133 條分別定有明文。
    2.本件被上訴人所執如附表所示2 張支票均係上訴人授權丙
      ○○所簽發交予黃美黛，業經上訴人於原審自認無訛（原
      審卷第27頁）。系爭支票經於如附表所示之提示日提示而
      未獲兌現，亦有退票理由單在卷可稽（原審卷第7 頁）。
      被上訴人自黃美黛受讓系爭支票，並為兩造所不爭執。被
      上訴人為系爭票據之執票人，依前述說明，自得對上訴人
      請求系爭支票之票款及遲延利息。
  (二)上訴人以系爭支票之時效完成為由拒絕給付有無理由？
    1.按票據上之權利，對支票發票人自發票日起算，1 年間不
      行使，因時效而消滅，票據法第22條第1 項定有明文。次
      按消滅時效，因承認而中斷，民法第129 條第1 項第2 款
      亦有明文。又按民法第129 條第1 項第2 款所謂之承認，
      為認識他方請求權存在之觀念表示，僅因債務人一方行為
      而成立，此與民法第144 條第2 項後段所謂之承認，須以
      契約為之者，性質迥不相同。又債務人於時效完成後所為
      之承認，固無中斷時效之可言，然既明知時效完成之事實
      而仍為承認行為，自屬拋棄時效利益之默示意思表示，且
      時效完成之利益，一經拋棄，即恢復時效完成前狀態，債
      務人顯不得再以時效業經完成拒絕給付，最高法院50年台
      上字第2868號判例可資參照。
    2.上訴人主張系爭支票之票據上權利已因時效完成而消滅乙
      節，被上訴人否認之，並以：上訴人已承認系爭支票之債
      務等語為辯。經查：系爭2 紙支票之發票日分別為96年6
      月9 日、96年6 月15日，有系爭支票影本在卷可稽（本院
      卷第6 頁），則依前述說明，系爭支票之票據上權利，至
      遲應於97年6 月8 日、97年6 月14日行使。自發票日起算
      1 年間不行使，即自97年6 月9 日起因時效而消滅。被上
      訴人雖自陳於97 年10 月間受讓系爭支票乙情，並於97年
      8 月29日始聲請發支付命令向上訴人請求清償票據債務，
      然被上訴人於本院提出時效抗辯後仍明確陳述：有承認要
      還系爭支票的債務等語（本院卷27頁）。上訴人既明知時
      效完成之事實，仍為承認系爭票據債務之行為，應屬拋棄
      時效利益之默式意思表示，依前述說明，時效完成之利益
      ，一經拋棄，即恢復時效完成前狀態，上訴人顯不得再以
      時效業經完成拒絕給付。
九、綜上所述，被上訴人本於票據之法律關係，請求上訴人給付
    40萬元及其中25萬元自96年6 月11日起、其中15萬元自96年
    9 月28日起，均至清償日止，按年息百分之6 計算之利息，
    為有理由。原審就此為上訴人敗訴之判決，核無違誤，上訴
    人上訴意旨，猶執前詞，指摘原審判決不當，求予廢棄改判
    ，為無理由，應駁回其上訴。
十、據上論結，本件上訴為無理由，依民事訴訟法第463 條、第
    436 條之1 第3 項、第449 條第1 項、第385 條第1 項、第
    78 條 ，判決如主文。
中    華    民    國    98    年    6     月    9     日
                  民事第三庭    審判長法  官  朱玲瑤
                                      法  官  李嘉益
                                      法  官  陳宛榆
上為正本係依原本作成。
本判決不得上訴。
中    華    民    國    98    年    6     月    9     日
                                      書記官  曹德英
附表
┌─┬─────┬─────┬───────┬───────┬─────┐
│  │支票號碼  │發票日    │金額（新台幣）│付款人        │提示日即利│
│  │          │          │              │              │息起算日  │
├─┼─────┼─────┼───────┼───────┼─────┤
│1.│QJ0000000 │96.06.09  │250,000元     │合作金庫銀行鳳│96.06.11  │
│  │          │          │              │松分行        │          │
├─┼─────┼─────┼───────┼───────┼─────┤
│2.│QJ0000000 │96.06.15  │150,000元     │合作金庫銀行鳳│96.09.28  │
│  │          │          │              │松分行        │          │
└─┴─────┴─────┴───────┴───────┴─────┘


司法院資訊處製作；財團法人民間司法改革基金會備份。
